ACORDAO-COMPLETO-2383104

ACÓRDÃO 765/2020 ATA 10/2020 - PLENÁRIO

VISTOS, relatados e discutidos estes autos de representação formulada pelo Tribunal de Contas do Estado do Amazonas (TCE/AM) dando conta de possíveis irregularidades na aplicação de recursos de compensação ambiental por parte da Secretaria de Estado de Desenvolvimento Sustentável do Estado do Amazonas (SDS) ,
ACORDAM os Ministros do Tribunal de Contas da União, reunidos em sessão do Plenário, ante as razões expostas pelo Relator, em:
9.1. tornar insubsistentes os subitens 9.2 e 9.3 do Acórdão 1064/2016-TCU-Plenário, ante a superveniência da Lei 13.668/2018 que alterou o arcabouço jurídico acerca da aplicação de recursos oriundos de compensação ambiental;
9.2. remeter cópia dos presentes autos ao Tribunal de Contas do Estado do Amazonas para que adote as providências que julgar cabíveis;
9.3. dar ciência deste Acórdão à empresa Petróleo Brasileiro S.A., à Transportadora Associada de Gás S.A., à Secretaria de Estado do Meio Ambiente do Amazonas e ao Instituto de Proteção Ambiental do Amazonas;
9.4. arquivar o presente processo, com fundamento no art. 169, inciso III, do Regimento Interno do Tribunal.

Representação sobre possíveis irregularidades na aplicação de recursos de compensação ambiental.

Adianto, desde já, que acompanho a proposta de deliberação do Ministro-Relator Augusto Sherman Cavalcanti, a qual se encontra alinhada à análise uniforme empreendida pela Secretaria de Controle Externo da Agricultura e do Meio Ambiente - SecexAgroAmbiental, inclusive adotada como parte de suas razões de decidir.
	De fato, segundo bem esclarecido no exame traçado pela unidade técnica, as discussões que precederam as decisões proferidas no presente processo (Acórdão 1.064/2016, reformado pelo Acórdão 1.791/2019, ambos do Plenário do TCU) "giraram basicamente em torno da legalidade de os recursos de compensação ambiental serem transferidos pelas empresas para os órgãos ambientais e por estes diretamente aplicados".
	Inicialmente, por meio do Acórdão 1.064/2016-Plenário (rel. Min. Augusto Sherman Cavalcanti) , esta Corte de Contas decidiu pela impossibilidade de a compensação ambiental ser executada de forma indireta, ocasião em que fui voto vencido.
	Posteriormente, por meio do Acórdão 1.791/2019-Plenário (rel. Min. Ana Arraes) , esta Casa reviu seu posicionamento, por entender que, diante da superveniência da Lei 13.668/2018, se tornara juridicamente possível, no âmbito federal, a execução indireta da compensação ambiental mediante o repasse de recursos.  Não obstante, manteve as determinações direcionadas à Secex/AM, no sentido de dar continuidade à apuração das irregularidades apontadas na representação.
	No presente momento, também com fundamento na promulgação da Lei 13.668/2018, a SecexAgroAmbiental propõe tornar sem efeito as aludidas determinações, diante das seguintes considerações e conclusões abaixo colacionadas, verbis:
"42.	Considere-se, portanto, que: 
42.1.	a entrega de recursos de compensação ambiental pelas empresas a órgãos ambientais, para que estes mesmos realizem as ações de proteção ao meio ambiente a serem custeadas pelos referidos recursos, é legal, de acordo com a Lei 13.668/2018; 
42.2.	a mesma Lei 13.668/2018 estendeu esta prerrogativa (de receber recursos e utilizá-los) a órgãos ambientais estaduais e municipais. 
43.	Conclui-se, portanto, que o Acórdão 1.064/2016 - TCU - Plenário, que estava consonante com a legislação ao tempo de sua prolação, tornou-se depois ultrapassado com a nova Lei 13.668/2018. As possíveis irregularidades decorrentes da utilização dos recursos de compensação ambiental ocorreram em órgãos estaduais (a SEMA e o IPAAM) , utilizando-se recursos estaduais, visto que, no caso de um licenciamento ambiental conduzido na esfera estadual, em que a compensação ambiental é executada de forma indireta, a jurisdição do Tribunal alcança até o momento em que o empreendedor federal se desonera de suas obrigações, ou seja, até o ato de pagamento dos valores devidos referentes à compensação ambiental, conforme o entendimento do Exmo. Sr. Ministro Bruno Dantas (subitem 37.4) . 
44.	Conclui-se, portanto, pela necessidade de tornar insubsistentes os itens 9.2 e 9.3 do Acórdão 1064/2016 - TCU - Plenário. E de comunicar a decisão ao Tribunal de Contas do Estado do Amazonas, para que tome as providências que julgar cabíveis, já que se trata de questão de sua alçada."
	Quanto a tais assertivas, apenas faço o registro que, mesmo antes de promulgada a Lei 13.688/2018, já preconizava o entendimento pela legalidade da execução direta ou indireta das compensações ambientais, com amparo na Lei 9.985/2000. Externei esse meu posicionamento ao apresentar declarações de voto nas Sessões Plenárias de 04/05/2016 e de 31/07/2019, quando da prolação dos Acórdãos 1.064/2016 e 1.791/2019, respectivamente.
	A esse respeito, peço vênias para colacionar o seguinte excerto do voto por mim proferido naquelas oportunidades, verbis:
		"O art. 36 da Lei nº 9.985/2000, que dispõe sobre o instrumento da Compensação Ambiental, assim expressa:
		Art. 36. Nos casos de licenciamento ambiental de empreendimentos de significativo impacto ambiental, assim considerado pelo órgão ambiental competente, com fundamento em estudo de impacto ambiental e respectivo relatório - EIA/RIMA, o empreendedor é obrigado a apoiar a implantação e manutenção de unidade de conservação do Grupo de Proteção Integral, de acordo com o disposto neste artigo e no regulamento desta Lei.
		Verifica-se no referido dispositivo legal que, a partir da conclusão do órgão ambiental de que um empreendimento será causador de significativo impacto ambiental, o empreendedor fica obrigado a apoiar a implantação e manutenção de Unidade de Conservação do Grupo de Proteção Integral.
		A obrigação legal criada para o empreendedor de "Apoiar a implantação e manutenção de Unidade de Conservação", a meu ver, não implica necessariamente, como vislumbrado no Acórdão 1853/2013-Plenário e na deliberação que o precede (Acórdão 2650/2009-Plenário) , obrigação de o próprio empreendedor realizar diretamente as atividades recomendadas para proteção ambiental.
		Considero que o legislador, ao optar por não definir a forma pela qual o empreendedor prestará apoio à implantação e manutenção de Unidade de Conservação, deixou aberta a possibilidade de este apoio ocorrer por meio da ação direta do empreendedor, ou por meio de terceiro contratado à sua escolha, ou da execução indireta, via aporte de recursos aos cofres públicos, ou outras formas de apoio. Com efeito, se dos termos do artigo 36 da Lei 9.985/2000 não se pode deduzir que esse apoio se dê sob a forma de aporte de recursos pecuniários, tampouco é possível sustentar a vedação desse apoio mediante aporte de recursos.
		Ressalte-se que a definição sobre a forma de apoio, resulta das propostas apresentadas no EIA/RIMA e conta com a participação do empreendedor (art. 36, § 2º, da Lei 9.985/2000) . O empreendedor somente cumprirá sua obrigação mediante pagamento de valor caso o órgão licenciador concorde que essa é a opção que trará maior eficiência à aplicação dos recursos.
		Entendo que o art. 36 da Lei nº 9.985/2000 c/c art. 31, § 4º, e art. 33 do Decreto nº 4.340/2002 abrem a possibilidade de a aplicação dos recursos da Compensação Ambiental ser feita tanto pelos próprios empreendedores (execução direta) , quanto pelos órgãos ambientais (execução indireta) ." (grifei) 
	De toda forma, constato que a posição por mim adotada restou corroborada com a promulgação da Lei 13.688/2018, dando-se por encerrada tal controvérsia.
	Ante o exposto, acompanho a proposta do Relator, alinhada ao entendimento da SecexAgroAmbiental.
TCU, Sala das Sessões Ministro Luciano Brandão Alves de Souza, em 1º de abril de 2020.
RAIMUNDO CARREIRO
Ministro

Governo do Estado do Amazonas.

3. Interessado: Tribunal de Contas do Estado do Amazonas (TCE/AM).

13.1. Ministros presentes: José Mucio Monteiro (Presidente), Walton Alencar Rodrigues, Benjamin Zymler, Augusto Nardes, Aroldo Cedraz, Raimundo Carreiro, Ana Arraes, Bruno Dantas e Vital do Rêgo.
13.2. Ministros-Substitutos presentes: Augusto Sherman Cavalcanti (Relator), Marcos Bemquerer Costa, André Luís de Carvalho e Weder de Oliveira.

AUGUSTO SHERMAN

Adoto, como relatório, a instrução elaborada no âmbito da SecexAgroAmbiental (peça 143) , reproduzida a seguir, a qual recebeu a aprovação do escalão dirigente daquela unidade técnica.
"INTRODUÇÃO
1. 	Trata-se do Ofício 1321/SP do Tribunal de Contas do Estado do Amazonas (TCE/AM) , mediante o qual encaminha a esta Corte de Contas cópia da Decisão 179/2010-Plenário, proferida nos autos do Processo 1832/2010, que trata de representação instaurada no âmbito daquele tribunal para apurar possíveis ilegalidades na formalização e execução do Contrato 7/2010-SDS, firmado pela Secretaria de Estado de Desenvolvimento Sustentável do Estado do Amazonas (SDS) com a empresa Iódice Indústria e Comércio de Moda Ltda. (peça 1) . Observe-se que o nome atual oficial da mencionada Secretaria de Estado é Secretaria de Estado do Meio Ambiente do Amazonas (SEMA) , conforme consta no portal do Governo do Amazonas.
1.1.	Informe-se que os recursos em tela se referem à compensação de danos ambientais decorrentes do Gasoduto Coari-Manaus. A Lei 9.985/2000 (regulamentada pelo Decreto 4.340/2002) instituiu a obrigação do empreendedor de apoiar a implantação e manutenção de unidades de conservação como forma de reparar danos ambientais decorrentes de empreendimentos de grande porte.
HISTÓRICO
Diligências providenciadas pela então Secex/AM
2.	Instrução inicial (peça 2) propôs realizar diligência junto ao TCE/AM a fim de obter cópia integral do referido processo de representação 1832/2010 que culminou na decisão encaminhada a esta Corte de Contas.
3.	O TCE/AM atendeu intempestivamente ao que foi solicitado e enviou a documentação das peças 7 e 8.
4.	Na instrução da peça 9, a Secex/AM concluiu que as ilegalidades denunciadas diziam respeito às seguintes ocorrências: a) propaganda de empresa privada vinculada ao símbolo do Governo do Estado do Amazonas, sem que restasse configurado o interesse público, contrariando o art. 37, caput e § 1º, da Constituição Federal; b) contratação da empresa Iódice Indústria e Comércio de Moda Ltda. com inexigibilidade de licitação, sem atender aos requisitos prescritos nos artigos 25 e 26 da Lei 8.666/1993; e c) antecipação de pagamentos, contrariando os artigos 62 e 63 da Lei 4.320/1964.  
5.	Na mencionada instrução, a Secex/AM verificou que o contrato denunciado era decorrente do Termo de Compromisso de Compensação Ambiental 1/2009 (peça 7, p. 33-36) firmado, de um lado, pela então Secretaria de Estado do Meio Ambiente e Desenvolvimento Sustentável (SDS) , designada compromitente, e pelo Instituto de Proteção Ambiental do Amazonas (IPAAM) , designado interveniente e, de outro lado, por duas empresas do grupo Petrobrás (Transportadora Associada de Gás S/A - TAG, designada compromissária e Transportadora Urucu Manaus S/A - TUM, designada co-partícipe repassadora) , pelo que o TCE/AM entendeu que o referido ajuste estaria sob a tutela jurisdicional do Tribunal de Contas da União.
6.	A mencionada instrução da Secex/AM, entendendo que o IPAAM era o órgão responsável pela fiscalização da compensação ambiental em tela, propôs diligência àquele Instituto, para que encaminhasse cópia de toda a documentação relativa ao processo de fiscalização/acompanhamento do Termo de Compromisso de Compensação Ambiental 1/2009, em especial quanto ao cumprimento do Programa de Apoio à Promoção das Unidades de Conservação, no valor de R$ 1.400.000,00.
7.	O IPAAM atendeu tempestivamente ao que foi solicitado e enviou a documentação das peças 14 a 18.
8.	Na instrução da peça 19, a Secex/AM concluiu que:
8.1.	 a documentação encaminhada se referia à prestação de contas parcial dos recursos de compensação ambiental, no valor de R$ 3.240.000,00, a serem aplicados na fiscalização de Unidades de Conservação;
8.2	do total repassado teriam sido utilizados R$ 1.039.985,92;
8.3.	do montante de R$ 21.603.364,10 da compensação ambiental repassado pela Petrobras, R$ 18.362.860,00 deveriam ser aplicados diretamente pela Secretaria do Meio Ambiente na implantação de 17 unidades de conservação estaduais, e R$ 3.240.504,00 deveriam ser aplicados pelo IPAAM na fiscalização das referidas unidades.     
9.	A principal inferência tirada pela Secex/AM foi que a aplicação dos recursos da compensação ambiental estava sendo feita diretamente pelos órgãos ambientais do Estado do Amazonas (então SDS e IPAAM) , e que o necessário controle físico-financeiro desses recursos estava sendo feito, de fato, pelo próprio empreendedor, no caso a Petrobras.
10.	Na já referida instrução na peça 19, a Secex/AM ponderou que:
10.1.	a utilização direta de recursos de compensação ambiental pelos órgãos ambientais estatais estava em desacordo com a jurisprudência desta Corte de Contas. Entendia então o TCU, por meio do Acórdão 2650/2009-TCU-Plenário, que não havia previsão legal para que os recursos destinados a apoiar a implantação e manutenção de unidades de conservação fossem arrecadados, geridos ou gastos pelos seus órgãos gestores. Tal entendimento fora confirmado pelo item 9.1.1.1 do Acórdão 1853/2013-TCU-Plenário;
10.2.	por outro lado, a Resolução Conama 371/2006, arts. 11 e 12, efetivamente possibilitava que os recursos da compensação ambiental fossem aplicados diretamente pelos órgãos ambientais envolvidos no processo de licenciamento. 	Em especial, o art. 12 da referida resolução estabelecia que a gestão dos recursos da compensação ambiental seria feita pelos órgãos ambientais competentes, bem como que o controle de tais recursos seria feito pelos conselhos de meio ambiente respectivos;
10.3.	não havia como se sustentar a tese de que o simples fato de os recursos da compensação ambiental serem procedentes da Petrobrás (empresa estatal pertencente à Administração Indireta Federal) seria suficiente para colocar tais recursos sob a tutela do Tribunal de Contas da União, pois:
10.3.1.	os recursos eram originários de processo de licenciamento ambiental conduzido pelo órgão estadual competente, o IPAAM. Se a obrigação relativa à compensação ambiental foi exigida dentro da esfera estadual, da mesma forma o seu controle far-se-á dentro dessa mesma esfera estadual, conforme o art. 12 da Resolução Conama 371/2006;
10.3.2.	 embora a Petrobras fosse uma empresa estatal sujeita à jurisdição do TCU, no caso em comento a empresa estava atuando em igualdade de condições com os demais empreendedores privados no que diz respeito ao cumprimento de obrigação legalmente prescrita pelo Poder Público para empreendimentos de grande porte, ou seja, a exigência de compensação ambiental. Daí porque o repasse efetuado pela empresa aos órgãos ambientais do Estado do Amazonas a título de compensação ambiental não configura repasse de recursos federais e, por via de consequência, não está sob o controle desta Corte de Contas.
10.4.	o objeto da presente representação não é da competência desta Corte de Contas, por se tratar de recursos de compensação ambiental originados de regular processo de licenciamento conduzido na esfera estadual pelo Instituto de Proteção Ambiental do Estado do Amazonas - IPAAM.
Discussão que culminou no Acórdão 1064/2016-TCU-Plenário
11.	Depois da última instrução da Secex/AM, constante na peça 19 e sintetizada no item 10 acima, outras unidades e autoridades deste Tribunal deram seu parecer.
12.	O Ministério Público de Contas (MP/TCU) , em seu Parecer na peça 23, divergiu parcialmente da Secex/AM. Para o Parquet, o fato de a Petrobrás e suas subsidiárias serem entidades que desempenham atividade econômica em regime de competição com pessoas jurídicas do mundo privado em nada altera a natureza jurídica delas, nem as libera da jurisdição de controle externo. Nem tampouco pode-se falar em afastamento da jurisdição nos casos de transferência involuntária de recursos, hipótese em que compete ao TCU verificar se as entidades, no caso, as subsidiárias da Pebrobrás, cumpriram efetivamente a obrigação decorrente desse ato mediante a fiscalização quanto à legitimidade e à legalidade dos repasses efetuados.
13.	Afirmou porém o MP/TCU que a jurisdição do TCU não alcançaria a aplicação dos recursos referentes aos repasses efetuados no âmbito dos órgãos ambientais estaduais integrantes do Sistema Nacional do Meio Ambiente - Sisnama, mesmo porque nas hipóteses de transferência involuntária não haveria a identidade de interesses comuns, tal como ocorre em sede de convênios e instrumentos congêneres. O Parquet acompanhou o parecer da Secex/AM pelo não conhecimento da representação, por seu objeto não ser da competência do TCU (peça 23) . 
14.	O Exmo. Sr. Ministro-revisor Walton Rodrigues, em voto em separado (peça 29) , considerou que:
14.1.	o TCU, por meio do Acórdão 2650/2009-TCU-Plenário, já estabelecera que não havia previsão legal para que os recursos destinados a apoiar a implantação e manutenção de unidades de conservação fossem arrecadados, geridos ou gastos pelos seus órgãos gestores, e que tal entendimento fora confirmado pelo Acórdão 1853/2013-TCU-Plenário;
14.2.	se a Resolução Conama 371/2006 tivesse instituído a possibilidade de execução indireta da obrigação de compor os danos ambientais, ao arrepio da Lei 9.985/2000, teria inovado e extrapolado os termos da legislação, o que a tornaria nula;
14.3.	no caso concreto a aplicação dos recursos da compensação ambiental foi realizada diretamente pelos órgãos ambientais do Estado do Amazonas, e a atuação do empreendedor limitou-se ao controle físico-financeiro desses recursos. Houve, portanto, ilegalidade, uma vez que compete aos órgãos ambientais acompanhar e verificar a execução da compensação ambiental, obrigação de fazer do empreendedor;
14.4.	diante disso, o Acórdão então em debate deveria conter os seguintes itens:
14.4.1.	o item 9.4 deve determinar à Petrobrás que doravante não repasse recursos financeiros a órgãos ambientais de qualquer esfera, federal, estadual ou municipal, a título de execução de compensação ambiental de forma indireta;
14.4.2.	deve existir determinação ao Ministério do Planejamento, Orçamento e Gestão (MPOG) para que oriente as empresas em que as empresas estatais, para que não repassem recursos financeiros a órgãos ambientais de qualquer esfera, seja ela federal, estadual ou municipal, a título de execução de compensação ambiental de forma indireta.
15.	O Exmo. Sr. Ministro-revisor Raimundo Carreiro, em voto em separado (peça 31) , considerou que:
15.1.	discordava da tese defendida nos Acórdão 2650/2009-TCU-Plenário e 1.853/2013-Plenário, que consideravam ilegal que os recursos destinados a apoiar a implantação e a manutenção de unidades de conservação fossem arrecadados, geridos ou gastos pelos órgãos públicos responsáveis pela fiscalização ambiental ou pela gestão das unidades de conservação;
15.2.	o art. 36 da Lei nº 9.985/2000 c/c art. 31, § 4º, e o art. 33 do Decreto nº 4.340/2002 abriam a possibilidade de a aplicação dos recursos da Compensação Ambiental ser feita tanto pelos próprios empreendedores (execução direta) , quanto pelos órgãos ambientais (execução indireta) ;
15.3.	a Resolução Conama 371/2006 possibilitava que os recursos da compensação ambiental fossem aplicados diretamente pelos órgãos ambientais envolvidos no processo de licenciamento;
15.4.	quanto à admissibilidade da representação, poderia ela ser conhecida, uma vez que se tratava da aplicação de recursos oriundos dos cofres de subsidiárias da Petrobras, o que atrai a competência do TCU para fiscalizar sua boa e regular aplicação.
16.	O Exmo. Sr. Ministro-relator Augusto Sherman, em seu voto (peça 32) , considerou que:
16.1.	cabe ao empreendedor, e só a ele, a aplicação direta dos recursos da compensação ambiental em conformidade com o Termo de Compromisso de Compensação Ambiental (TCCA) firmado com o órgão de licenciamento ambiental competente, não havendo possibilidade jurídica de transferência dessa obrigação de fazer ao órgão ambiental licenciador, por meio do repasse dos recursos financeiros necessários. Essa tese já fora esposada pelos Acórdão 2650/2009-TCU-Plenário e 1853/2013-TCU-Plenário;
16.2.	ainda que no caso em tela as empresas tenham transferido a gestão desses recursos ao órgão ambiental estadual, esse fato não afasta a jurisdição deste Tribunal para fiscalizar a aplicação dos mesmos, tendo em vista a ausência de previsão legal para a transferência da responsabilidade quanto à aplicação dos recursos, que competia às empresas jurisdicionadas a esta Corte.
17.	Como resultado da discussão acima o TCU prolatou o Acórdão a seguir, sintetizado aqui por conveniência em seus itens mais relevantes. Observe-se que houve um voto vencido, aquele do Exmo. Sr. Ministro-revisor Raimundo Carreiro (peça 28) :
'Acórdão 1064/2016-TCU-Plenário 
9.1. conhecer da presente representação;
9.2. determinar à Secex/AM que apure as irregularidades apontadas na representação, observando as orientações contidas no item 25 do voto condutor deste acórdão; 
9.3. determinar à Secex/AM que promova diligências junto a Secretaria de Estado do Meio Ambiente do Estado do Amazonas e ao IPAAM para obter informações sobre a destinação dos recursos remanescentes, oriundos do Termo de Compromisso de Compensação Ambiental 001/2009 e, na hipótese de não terem sido aplicados nas finalidades previstas nos itens 1.3 e 1.4 daquele termo, formule representação a este Tribunal;
9.4. determinar à Petróleo Brasileiro S.A. (Petrobras) e à Transportadora Associada de Gás S.A. que doravante não mais repassem recursos financeiros a órgãos ambientais de qualquer esfera, seja ela federal, estadual ou municipal, a título de execução de compensação ambiental de forma indireta;
9.5. determinar ao Ministério do Planejamento, Orçamento e Gestão (MPOG) que oriente as empresas em que a União, direta ou indiretamente, detém a maioria do capital social com direito a voto (empresas públicas, sociedades de economia mista, subsidiárias e controladas e demais empresas estatais) para que não repassem recursos financeiros a órgãos ambientais de qualquer esfera, seja ela federal, estadual ou municipal, a título de execução de compensação ambiental de forma indireta.'
Recursos da Petrobrás contra o Acórdão 1064/2016-TCU-Plenário
18.	O Acórdão em epígrafe ocasionou uma série de recursos, os quais serão agora sintetizados, junto com os pareceres e decisões a respeito. O primeiro desses recursos foi um Pedido de Reexame impetrado pela Petrobrás (peça 64) , seguido de um Agravo (peça 92) , Aditamento (peça 107) , e de um Memorial (peça 125) .
19.	O Pedido de Reexame da Petrobrás contra o Acórdão 1064/2016-TCU-Plenário (peça 64) foi desta forma sintetizado pela Secretaria de Recursos - Serur, no parecer elaborado por aquela unidade especializada do TCU (peça 69) :
19.1.	preliminarmente:
19.1.1.	a Petrobrás requer sua habilitação como interessada nos autos;
19.1.2.	argumenta que foi violada a garantia do contraditório, no momento em que o TCU proferiu decisão de grande impacto à Petrobras sem ao menos oportunizar a possibilidade de se manifestar;
19.1.3.	aduz que não foi oportunizada a manifestação dos órgãos ambientais responsáveis pela gestão das unidades de conservação, das três esferas de poder;
19.2.	no mérito:
19.2.1.	o Acórdão invade a autonomia dos estados, violando o pacto federativo e a separação de poderes, pois implica afastamento das competências estaduais quanto ao meio ambiente;
19.2.2.	a transferência de obrigação legal dos órgãos gestores de unidades de conservação para o empreendedor gerará impacto em aproximadamente 54 empreendimentos da Petrobras, assim como em mais de cinco estados que possuem legislação autorizando expressamente a execução da compensação ambiental na modalidade indireta, além de diversos municípios;
19.2.3.	o Acórdão causa distinção indevida entre a Petrobras e as demais sociedades que atuam em concorrência com ela no mercado.
20.	Em despacho na peça 91, a Exma. Sra. Ministra Ana Arraes decidiu, entre outros, conhecer do pedido de reexame, sem efeito suspensivo.
21.	Inconformada, a Petrobrás entrou com agravo contra o despacho referido, alegando, em síntese e principalmente, o seguinte (peça 92) :
21.1.	com a denegação do efeito suspensivo requerido, a Petrobras não podia executar as compensações estaduais e municipais estabelecidas pelos órgãos ambientais, ainda que haja previsão legal expressa na legislação ambiental pertinente;
21.2.	na prática o TCU sancionou a Petrobras, ao determinar apenas a ela e não às demais empresas estatais e privadas, em especial as do setor de óleo e gás com as quais concorre, além de não ter incluído na determinação os órgãos ambientais municipais e estaduais, isentando-os da obrigatoriedade de observarem a determinação do TCU na exigência de compensação ambiental;
21.3.	a manutenção da determinação à Petrobras fere o princípio da isonomia, visto que outras empresas terão a possibilidade de realizar a compensação ambiental de forma indireta, empresas das quais muitas vezes a Petrobras é parceira, o que ameaça sua condição de operadora em alguns blocos, enquanto que somente a estatal não é contemplada por esta opção.
22.	Em seu Voto na peça 94 a Exma. Sra. Ministra Ana Arraes ponderou que o pedido de reexame fora interposto fora do prazo legal. Assim sendo, somente era cabível o recebimento do recurso sem efeito suspensivo. Em consonância com tal entendimento, o TCU prolatou o Acórdão 2299/2017-TCU-Plenário, o qual negou provimento ao agravo e determinou à Serur prosseguir na análise do recurso (peça 93) . 
23.	A Petrobrás enviou Aditamento (peça 107) a esta Corte de Contas, no qual alega a superveniência de nova legislação. Mais especificamente, conforme aquela empresa estatal:
23.1.	fora publicada a Medida Provisória 809, de 1/12/2017, que trazia as seguintes disposições:
'Art. 1º A Lei 11.516, de 28 de agosto de 2007, passa a vigorar com as seguintes alterações: 'Art. 14-A. Fica o Instituto Chico Mendes autorizado a selecionar instituição financeira oficial, dispensada a licitação, para criar e administrar fundo privado a ser integralizado com recursos oriundos da compensação ambiental de que trata o art. 36 da Lei n^ 9.985, de 2000, destinados às unidades de conservação instituídas pela União. (...) § 2º O depósito integral do valor fixado pelo órgão licenciador desonera o empreendedor das obrigações relacionadas à compensação ambiental (...) § 5º A autorização prevista no caput estende-se aos órgãos executores do Sistema Nacional de Unidades de Conservação.';'
23.2.	diante do normativo apresentado, o fundamento da determinação contida no item 9.4 do Acórdão 1064/2016-TCU-Plenário, qual seja, a ausência de previsão legal, deixou de existir.
24.	Em sua instrução na peça 121 a Serur ponderou o seguinte:
24.1.	A Medida Provisória 809 já fora transformada na Lei 13.668/2018, em cuja exposição de motivos se encontra o seguinte:
A inclusão do artigo 14-A à Lei nº 11.516, de 2007, supre a lacuna legislativa sobre o tema da Compensação Ambiental e supera entraves jurídicos apresentados pelo Tribunal de Contas da União que, por meio do Acórdão TCU no TC Processo 014.293/2012-9, entendeu que a possibilidade de execução indireta da compensação ambiental - consistente no depósito do valor devido em contas bancárias escriturais geridas por instituição financeira - não encontrava previsão legal;
24.2.	de acordo com a Lei 13.668/2018, a Lei 11.516, de 28/8/2007, passava a ter novos parágrafos, entre os quais o 14-A, com a seguinte redação:
'Art. 14-A.  Fica o Instituto Chico Mendes autorizado a selecionar instituição financeira oficial, dispensada a licitação, para criar e administrar fundo privado a ser integralizado com recursos oriundos da compensação ambiental de que trata o art. 36 da Lei nº 9.985, de 18 de julho de 2000, destinados às unidades de conservação instituídas pela União.
 (...) 
§ 2º  O depósito integral do valor fixado pelo órgão licenciador desonera o empreendedor das obrigações relacionadas à compensação ambiental.
 (...) 
§ 5º  A autorização prevista no caput deste artigo estende-se aos órgãos executores do Sistema Nacional de Unidades de Conservação da Natureza.'
24.3.	 a determinação do subitem 9.4 do Acórdão 1064/2016-TCU-Plenário deve ser afastada diante da promulgação da Lei 13.668/2018. Nela consta expressa autorização legal para que os órgãos executores do SNUC optem por gerenciar direta ou indiretamente os recursos provenientes de compensação ambiental mediante a criação de fundos (peça 121) .
25.	A Petrobrás enviou Memorial a esta Corte de Contas (peça 125) , adicionando o seguinte à sua argumentação:
25.1.	ao manter-se a determinação 9.4 do Acórdão 1064/2016-TCU-Plenário, haverá uma aparente contradição com a legislação, visto que sua interpretação literal só permitirá à Petrobras - bem como as demais estatais federais - promoverem repasses a título de execução ambiental de forma indireta nas hipóteses previstas na Lei 13.668/2018, independente do arcabouço normativo que autoriza os Estados a estabelecerem regulamentos específicos sobre as obrigações de compensação ambiental, ainda que decorrentes de processos de licenciamento promovidos no âmbito de sua competência;
25.2.	pleiteou que fosse provido o recurso, afastando a referida determinação.
26.	O Exmo. Sr. Ministro-revisor Raimundo Carreiro, em voto em separado (peça 127) , reiterou as ponderações do seu voto vencido quanto ao Acórdão 1064/2016-TCU-Plenário (peça 31) , sintetizadas no item 15 da presente instrução, e votou por dar provimento ao recurso da Petrobrás.
27.	O Exmo. Sr. Ministro-revisor Bruno Dantas, em voto em separado (peça 128) , argumentou, entre outros, que:
27.1.	com a nova legislação normatizou-se explicitamente a possibilidade da execução da compensação ambiental de forma indireta pelos empreendedores, no âmbito de atuação do Instituto Chico Mendes, mediante o pagamento de um valor fixado pelo órgão ambiental licenciador. Assim, fica claro que a obrigação prevista no art. 36 da Lei 9.985/2000, de o empreendedor apoiar a implantação e a manutenção de unidade de conservação, não se restringe à execução direta de ações pelo próprio empreendedor, mas também pode contemplar o apoio financeiro às unidades de conservação. Os itens 9.4 e 9.5 da decisão vergastada devem ser, portanto, tornados sem efeito;
27.2.	os itens 9.2 e 9.3 do Acórdão 1064/2016-TCU-Plenário determinavam à Secex/AM que apurasse as irregularidades apontadas na presente representação, e que promovesse as diligências necessárias sobre a destinação dos recursos remanescentes, oriundos do Termo de Compromisso de Compensação Ambiental 1/2009;
27.3.	porém, as mencionadas determinações basearam-se no entendimento de que compensação ambiental era obrigação de fazer do empreendedor;
27.4.	com a promulgação da Lei 13.668/2018, ficou claro que é juridicamente possível, no âmbito federal, a execução indireta da compensação ambiental mediante o repasse de recursos, o que pode configurar o apoio previsto no art. 36 da Lei 9.985/2000 tanto como uma obrigação de fazer quanto como uma obrigação de pagar;
27.5.	no caso de um licenciamento ambiental conduzido na esfera estadual, em que a compensação ambiental é executada de forma indireta, a jurisdição do Tribunal alcançaria até o momento em que o empreendedor federal se desonera de suas obrigações, ou seja, até o ato de pagamento dos valores devidos referentes à compensação ambiental (peça 128, p. 5-6) ;
27.6.	o TCU deveria conhecer do pedido de reexame e dar-lhe provimento para tornar sem efeito as determinações contidas nos subitens 9.4 e 9.5 do Acórdão 1064/2016-TCU-Plenário; e determinar à SecexAgroAmbiental que, no cumprimento dos subitens 9.2 e 9.3 do Acórdão 1064/2016-TCU-Plenário, observasse adicionalmente as orientações contidas nos itens 21 a 24 do voto revisor (peça 128, p. 5-6 - sintetizados nos subitens 27.3 a 27.5 acima) .
28.	Em seu voto a Exmo. Sra. Ministra-relatora Ana Arraes basicamente concordou com o raciocínio do Sr. Ministro Bruno Dantas (subitem 27.6 acima) , além de ressaltar alguns pontos esclarecedores (peça 129) :
28.1.	a novel legislação contempla a possibilidade de compensação ambiental indireta, mas desde que tenha sido criado 'fundo privado a ser integralizado com recursos oriundos da compensação ambiental de que trata o art. 36 da Lei nº 9.985, de 18 de julho de 2000, destinados às unidades de conservação instituídas pela União' (art. 14-A da Lei 11.516/2007) . Dessa forma os órgãos executores do Sistema Nacional de Unidades de Conservação da Natureza - SNUC no estado do Amazonas estão autorizados, desde a edição da Lei 13.668/2018, a selecionar instituição financeira oficial, dispensada a licitação, para criar e administrar fundo privado a ser integralizado com recursos oriundos da compensação ambiental a ser paga pela Petrobras em virtude do aludido termo de compromisso;
28.2.	existem empreendimentos cujo processo de licenciamento ambiental e o cálculo do valor da compensação são conduzidos na esfera estadual. Por via de consequência, a execução indireta da compensação ambiental com depósito de tal valor a cargo do empreendedor seguirá as normas estaduais. E a matéria Meio Ambiente é de competência concorrente da União, dos estados e do Distrito Federal;
28.3.	a jurisdição do Tribunal alcançaria até o momento em que o empreendedor federal se desonera de suas obrigações, ou seja, até o ato de pagamento dos valores devidos referentes à compensação ambiental.
29.	O TCU votou então o Acórdão 1791/2019-TCU-Plenário (peça 126) :
'ACORDAM os ministros do Tribunal de Contas da União, reunidos em sessão do Plenário, ante as razões expostas pela relatora, e com fundamento no art. 48 da Lei 8.443/1992 c/c o art. 286 do Regimento Interno, em
9.1. conhecer do pedido de reexame e dar-lhe provimento para tornar sem efeito as determinações contidas nos subitens 9.4 e 9.5 do Acórdão 1064/2016-TCU-Plenário; 
9.2. determinar à SecexAgroAmbiental que, no cumprimento dos subitens 9.2 e 9.3 do Acórdão 1064/2016-TCU-Plenário, observe adicionalmente as orientações contidas no item 62 do voto que fundamentou este acórdão;
9.3. dar ciência deste acórdão ao Ministério da Economia, à Petróleo Brasileiro S/A, à Transportadora Associada de Gás S/A, ao Tribunal de Contas do Estado do Amazonas, à Secretaria de Estado do Meio Ambiente e Desenvolvimento Sustentável do Estado do Amazonas e ao Instituto de Proteção Ambiental do Estado do Amazonas.'
30.	Antes de mais nada, observe-se que consta um lapso no item 9.2 do Acórdão acima transcrito, pois o item 62 do voto da Relatora se refere a agradecimentos a alguns ministros. O item que trata da matéria substantiva é o 61 (peça 129, p. 8) .
31.	O item 61, por sua vez, reproduz itens do voto do Exmo. Sr. Ministro-revisor Bruno Dantas (peça 128, p. 5-6; e peça 129, p. 7-8) .
Recurso da TAG contra o Acórdão 1064/2016-TCU-Plenário
32.	A Transportadora Associada de Gás S/A - TAG entrou com Pedido de Reexame (peça 111) contra o Acórdão em epígrafe, alegando que, com a Medida Provisória 809/2017, o fundamento desta Corte de Contas para expedir a determinação 9.4 do Acórdão deixara de existir. Requereu a insubsistência da citada determinação.
33.	O TCU acordou (Acórdão 339/2018-TCU-Plenário) em não conhecer de tal Pedido de Reexame, tendo em vista a intempestividade do mesmo.
EXAME TÉCNICO
34.	O presente processo em sua fase atual se refere ao Acórdão 1064/2016-TCU-Plenário, o qual, após modificado pelo Acórdão 1791/2019-TCU-Plenário, passou a ter apenas três itens:
'Acórdão 1064/2016-TCU-Plenário 
9.1. conhecer da presente representação;
9.2. determinar à Secex/AM que apure as irregularidades apontadas na representação, observando as orientações contidas no item 25 do voto condutor deste acórdão; 
9.3. determinar à Secex/AM que promova diligências junto a Secretaria de Estado do Meio Ambiente do Estado do Amazonas e ao IPAAM para obter informações sobre a destinação dos recursos remanescentes, oriundos do Termo de Compromisso de Compensação Ambiental 001/2009 e, na hipótese de não terem sido aplicados nas finalidades previstas nos itens 1.3 e 1.4 daquele termo, formule representação a este Tribunal;'
35.	O já citado Acórdão 1791/2019-TCU-Plenário estabeleceu, entre outros: 
'9.2. determinar à SecexAgroAmbiental que, no cumprimento dos subitens 9.2 e 9.3 do Acórdão 1064/2016-TCU-Plenário, observe adicionalmente as orientações contidas no item 62 do voto que fundamentou este acórdão;'
36.	As discussões que precederam os acórdãos do presente processo, acima reproduzidas com certo detalhe, giraram basicamente em torno da legalidade de os recursos de compensação ambiental serem transferidos pelas empresas para os órgãos ambientais e por estes diretamente aplicados. Inicialmente esta Corte de Contas decidiu pela negativa (Acórdão 1064/2016-TCU-Plenário) . Mas, após a Lei 13.668/2018, promulgada após aquele Acórdão, entendeu o TCU que se tornara juridicamente possível, no âmbito federal, a execução indireta da compensação ambiental mediante o repasse de recursos, o que fundamentou o Acórdão 1791/2019-TCU-Plenário.
37.	Resolvida a questão acima, resta o ponto referente à apuração dos indícios de irregularidades tratados nesta representação. O Exmo. Sr. Ministro Bruno Dantas enfrentou essa questão em seu voto revisor (peça 128, itens 22 a 24) , e seu entendimento foi esposado pela Exma. Sra. Ministra-relatora em seu voto de relatoria (peça 129, item 61) . Abaixo se segue uma síntese do raciocínio do Ministro Bruno Dantas:
37.1.	O Acórdão 1064/2016-TCU-Plenário lançou as seguintes determinações:
'9.2. determinar à Secex/AM que apure as irregularidades apontadas na representação, observando as orientações contidas no item 25 do voto condutor deste acórdão; 
9.3. determinar à Secex/AM que promova diligências junto a Secretaria de Estado do Meio Ambiente do Estado do Amazonas e ao IPAAM para obter informações sobre a destinação dos recursos remanescentes, oriundos do Termo de Compromisso de Compensação Ambiental 001/2009 e, na hipótese de não terem sido aplicados nas finalidades previstas nos itens 1.3 e 1.4 daquele termo, formule representação a este Tribunal;'
37.2.	porém, consoante o voto que embasou o referido acórdão, a competência do Tribunal em relação à matéria tratada nos autos baseou-se no entendimento de que a compensação ambiental era obrigação de fazer do empreendedor, no caso a TAG S.A., o que atraiu a competência desta Corte;
37.3.	ocorre que, com a promulgação da Lei 13.668/2018, ficou claro que é juridicamente possível, no âmbito federal, a execução indireta da compensação ambiental mediante o repasse de recursos, o que pode configurar o apoio previsto no art. 36 da Lei 9.985/2000 tanto como uma obrigação de fazer quanto como uma obrigação de pagar;
37.4.	cabe ressaltar a redação do § 2º do art. 14-A da Lei 11.516/2007, incluído pela Lei 13.668/2018: 'O depósito integral do valor fixado pelo órgão licenciador desonera o empreendedor das obrigações relacionadas à compensação ambiental';
37.5.	nessa hipótese, no caso de um licenciamento ambiental conduzido na esfera estadual, em que a compensação ambiental é executada de forma indireta, a jurisdição do Tribunal alcança até o momento em que o empreendedor federal se desonera de suas obrigações, ou seja, até o ato de pagamento dos valores devidos referentes à compensação ambiental.
38.	No caso em tela trata-se de recursos objeto do Termo de Compromisso de Compensação Ambiental 1/2009 (peça 7, p. 33-36) firmado, de um lado pela então Secretaria de Estado do Meio Ambiente e Desenvolvimento Sustentável (SDS) , designada compromitente, e pelo Instituto de Proteção Ambiental do Amazonas (IPAAM) , e do outro por empresas do grupo Petrobrás. A Secex/AM concluiu que a aplicação dos recursos da compensação ambiental estava sendo feita diretamente pelos órgãos ambientais do Estado do Amazonas (então SDS e IPAAM) , o que era contrário à então jurisprudência desta Corte de Contas. Com base em tal entendimento prolatou-se o Acórdão 1064/2016-TCU-Plenário.
39.	Ocorreu, no entanto, um fato novo, a promulgação da Lei 13.668/2018, com a qual, repita-se, ficou claro que é juridicamente possível, no âmbito federal, a execução indireta da compensação ambiental mediante o repasse de recursos.
40.	Observe-se ainda que a Lei 11.516/2007, modificada pela Lei 13.668/2018, passava a ter novos parágrafos, entre os quais o 14-A, com a seguinte redação:
'Art. 14-A.  Fica o Instituto Chico Mendes autorizado a selecionar instituição financeira oficial, dispensada a licitação, para criar e administrar fundo privado a ser integralizado com recursos oriundos da compensação ambiental de que trata o art. 36 da Lei nº 9.985, de 18 de julho de 2000, destinados às unidades de conservação instituídas pela União.
§ 5º A autorização prevista no caput deste artigo estende-se aos órgãos executores do Sistema Nacional de Unidades de Conservação da Natureza - SNUC.'
41.	Os órgãos executores do SNUC são definidos na Lei 9.985/2000:
'Art. 6º O SNUC será gerido pelos seguintes órgãos, com as respectivas atribuições:
 (...) 
III - órgãos executores: o Instituto Chico Mendes e o Ibama, em caráter supletivo, os órgãos estaduais e municipais, com a função de implementar o SNUC, subsidiar as propostas de criação e administrar as unidades de conservação federais, estaduais e municipais, nas respectivas esferas de atuação. (Redação dada pela Lei nº 11.516/2007) .'
42.	Considere-se, portanto, que:
42.1.	a entrega de recursos de compensação ambiental pelas empresas a órgãos ambientais, para que estes mesmos realizem as ações de proteção ao meio ambiente a serem custeadas pelos referidos recursos, é legal, de acordo com a Lei 13.668/2018;
42.2.	a mesma Lei 13.668/2018 estendeu esta prerrogativa (de receber recursos e utilizá-los) a órgãos ambientais estaduais e municipais.
43.	Conclui-se, portanto, que o Acórdão 1064/2016-TCU-Plenário, que estava consonante com a legislação ao tempo de sua prolação, tornou-se depois ultrapassado com a nova Lei 13.668/2018. As possíveis irregularidades decorrentes da utilização dos recursos de compensação ambiental ocorreram em órgãos estaduais (a SEMA e o IPAAM) , utilizando-se recursos estaduais, visto que, no caso de um licenciamento ambiental conduzido na esfera estadual, em que a compensação ambiental é executada de forma indireta, a jurisdição do Tribunal alcança até o momento em que o empreendedor federal se desonera de suas obrigações, ou seja, até o ato de pagamento dos valores devidos referentes à compensação ambiental, conforme o entendimento do Exmo. Sr. Ministro Bruno Dantas (subitem 37.4) .
44.	Conclui-se, portanto, pela necessidade de tornar insubsistentes os itens 9.2 e 9.3 do Acórdão 1064/2016-TCU-Plenário. E de comunicar a decisão ao Tribunal de Contas do Estado do Amazonas, para que tome as providências que julgar cabíveis, já que se trata de questão de sua alçada.
PROPOSTA DE ENCAMINHAMENTO
45.	Ante o exposto, submetem-se os autos à consideração superior, propondo:
	a) tornar sem efeito as determinações contidas nos subitens 9.2 e 9.3 do Acórdão 1064/2016-TCU-Plenário, devido à posterior promulgação da Lei 13.668/2018, a qual modificou o arcabouço jurídico pertinente e ocasiona uma modificação no entendimento desta Corte de Contas sobre a aplicação de recursos oriundos de compensação ambiental; 
	b) remeter cópia dos presentes autos ao Tribunal de Contas do Estado do Amazonas, para que tome as providências que julgar cabíveis;
	c) dar ciência deste acórdão à Petróleo Brasileiro S/A, à Transportadora Associada de Gás S/A, à Secretaria de Estado do Meio Ambiente do Amazonas e ao Instituto de Proteção Ambiental do Amazonas;
	d) arquivar o presente processo, com fundamento no art. 169, inciso III, do Regimento Interno do Tribunal."
	É o relatório.

Eduardo Luiz Ferreira de Araújo de Souza (OAB/RJ 140.563 e OAB/DF 54.217) e outros; Paula da Cunha Westmann (OAB/SP 228.918) e Mônica Fernandes Nunes da Conceição (OAB/RJ 101.941).

Não atuou.

Representação. Possíveis irregularidades na aplicação de recursos oriundos da compensação ambiental por parte de órgão do Governo do Estado do Amazonas. Determinações prolatadas por meio do Acórdão 1064/2016-TCU-Plenário. Pedido de reexame. Insubsistência das determinações constantes dos subitens 9.4 e 9.5 do Acórdão 1064/2016-TCU-Plenário ante a superveniência da Lei 13.668/2018. Determinação para que, no cumprimento das determinações dos subitens 9.2 e 9.3, fossem observadas as orientações contidas no voto revisor proferido no recurso. Insubsistência dos subitens 9.2 e 9.3 do Acórdão 1064/2016-TCU-Plenário ante a situação constituída.

REPRESENTAÇÃO (REPR)

Trata-se de representação formulada pelo Tribunal de Contas do Estado do Amazonas (TCE/AM) dando conta de possíveis irregularidades na aplicação de recursos de compensação ambiental por parte da Secretaria de Estado de Desenvolvimento Sustentável do Estado do Amazonas (SDS) .
2.	Inicialmente, em decorrência das irregularidades apuradas nos autos, referentes à aplicação dos recursos oriundos do Termo de Compromisso de Compensação Ambiental 001/2009 firmado, de um lado, pela Secretaria de Estado do Meio Ambiente e Desenvolvimento Sustentável (SDS) , designada compromitente, e pelo Instituto de Proteção Ambiental do Estado do Amazonas (IPAAM) , designado interveniente e, de outro lado, por duas empresas do grupo Petrobras, a saber, a Transportadora Associada de Gás S.A. (TAG) , designada compromissária e Transportadora Urucu Manaus S.A. (TUM) , foi prolatado o Acórdão 1064/2016-TCU-Plenário, nos seguintes termos:
"9.1. conhecer da presente representação;
9.2. determinar à Secex/AM que apure as irregularidades apontadas na representação, observando as orientações contidas no item 25 do voto condutor deste acórdão; 
9.3. determinar à Secex/AM que promova diligências junto a Secretaria de Estado do Meio Ambiente do Estado do Amazonas e ao IPAAM para obter informações sobre a destinação dos recursos remanescentes, oriundos do Termo de Compromisso de Compensação Ambiental 001/2009 e, na hipótese de não terem sido aplicados nas finalidades previstas nos itens 1.3 e 1.4 daquele termo, formule representação a este Tribunal;
9.4. determinar à Petróleo Brasileiro S.A. (Petrobras) e à Transportadora Associada de Gás S.A. que doravante não mais repassem recursos financeiros a órgãos ambientais de qualquer esfera, seja ela federal, estadual ou municipal, a título de execução de compensação ambiental de forma indireta;
9.5. determinar ao Ministério do Planejamento, Orçamento e Gestão (MPOG) que oriente as empresas em que a União, direta ou indiretamente, detém a maioria do capital social com direito a voto (empresas públicas, sociedades de economia mista, subsidiárias e controladas e demais empresas estatais) para que não repassem recursos financeiros a órgãos ambientais de qualquer esfera, seja ela federal, estadual ou municipal, a título de execução de compensação ambiental de forma indireta."
3.	Posteriormente, ao julgar o pedido de reexame interposto pela Petrobras S.A., o Tribunal prolatou o Acórdão 1791/2019-TCU-Plenário, da relatoria a eminente Ministra Ana Arraes, que assim dispôs:
"9.1. conhecer do pedido de reexame e dar-lhe provimento para tornar sem efeito as determinações contidas nos subitens 9.4 e 9.5 do Acórdão 1064/2016-TCU-Plenário; 
9.2. determinar à SecexAgroAmbiental que, no cumprimento dos subitens 9.2 e 9.3 do Acórdão 1064/2016-TCU-Plenário, observe adicionalmente as orientações contidas no item 62 do voto que fundamentou este acórdão;
9.3. dar ciência deste acórdão ao Ministério da Economia, à Petróleo Brasileiro S/A, à Transportadora Associada de Gás S/A, ao Tribunal de Contas do Estado do Amazonas, à Secretaria de Estado do Meio Ambiente e Desenvolvimento Sustentável do Estado do Amazonas e ao Instituto de Proteção Ambiental do Estado do Amazonas."
 
4.	Na presente etapa processual o processo retorna ao meu Gabinete, por meio da instrução da SecexAgroAmbiental transcrita no relatório parte desta deliberação, na qual a unidade técnica propõe, em relação às determinações dos subitens 9.2 e 9.3 do Acórdão 1064/2016-TCU-Plenário, que sejam tornadas sem efeito, pelas mesmas razões que levaram à insubsistência dos subitens 9.4 e 9.5 daquele Acórdão, por ocasião do julgamento do pedido de reexame.
5.	Manifesto minha concordância com a proposta de encaminhamento formulada pela unidade técnica, cuja análise adoto como parte das minhas razões de decidir.
6.	A insubsistência dos subitens 9.4 e 9.5 do Acórdão 1064/2016-TCU-Plenário no julgamento do recurso manejado pela Petrobras S.A. decorreu da superveniência da Lei 13.668/2018, que introduziu os seguintes dispositivos na Lei 11.516/2007:
"Art. 14-A.  Fica o Instituto Chico Mendes autorizado a selecionar instituição financeira oficial, dispensada a licitação, para criar e administrar fundo privado a ser integralizado com recursos oriundos da compensação ambiental de que trata o art. 36 da Lei nº 9.985, de 18 de julho de 2000, destinados às unidades de conservação instituídas pela União.
 (...) 
§ 2º O depósito integral do valor fixado pelo órgão licenciador desonera o empreendedor das obrigações relacionadas à compensação ambiental.
 (...) 
§ 5º A autorização prevista no caput deste artigo estende-se aos órgãos executores do Sistema Nacional de Unidades de Conservação da Natureza."
 
7.	Dessa forma, com a superveniência dessa lei, passou a ser admitida expressamente a forma indireta de compensação ambiental. Assim, a compensação passou a poder ser cumprida pelo empreendedor como uma obrigação de pagar, e não apenas como uma obrigação de fazer, que era o entendimento anterior que fundamentou a emissão das determinações objeto do pedido de reexame.
8.	Por outro lado, embora os subitens 9.2 e 9.3 do Acórdão recorrido, que determinavam providências por parte da então Secex/AM para apuração das irregularidades apontadas na representação em relação aos recursos repassados aos órgãos estaduais a título de compensação ambiental, não tenham sido tornados insubsistentes pela decisão em âmbito recursal, o seu cumprimento foi condicionado à observância das orientações contidas no subitem 62 (na verdade, subitem 61) do voto condutor do Acórdão 1791/2019-TCU-Plenário, in verbis:
"61.	Como decorrência do entendimento antes esposado, surgiu outro ponto que foi delineado pelo revisor nos termos apresentados adiante, que, desde já, manifesto minha concordância, in verbis:
	'21. Um último aspecto que decorre dos novos elementos analisados neste pedido de reexame, sobretudo com a promulgação da Lei 13.668/2018, refere-se à apuração dos indícios de irregularidades tratados nesta representação. O Acórdão 1064/2016-TCU-Plenário lançou as seguintes determinações à Secex/AM:
	9.2. determinar à Secex/AM que apure as irregularidades apontadas na representação, observando as orientações contidas no item 25 do voto condutor deste acórdão;
	9.3. determinar à Secex/AM que promova diligências junto a Secretaria de Estado do Meio Ambiente e Desenvolvimento Sustentável (SDS) do Estado do Amazonas e ao Instituto de Proteção Ambiental do Estado do Amazonas (IPAAM) para obter informações sobre a destinação dos recursos remanescentes, oriundos do Termo de Compromisso de Compensação Ambiental 001/2009 e, na hipótese de não terem sido aplicados nas finalidades previstas nos itens 1.3 e 1.4 daquele termo, formule representação a este Tribunal;
	22. Relembro, entretanto, que, consoante o voto que embasou o referido acórdão, a competência do Tribunal em relação à matéria tratada nos autos baseou-se no entendimento de que a compensação ambiental era obrigação de fazer do empreendedor, no caso a TAG S.A., o que atraiu a competência desta Corte:
	14. Nos termos do mencionado dispositivo legal, a obrigação de fazer, denominada compensação ambiental pelo Decreto 4.340/2002, que regulamenta o mencionado artigo, é imposta ao empreendedor responsável pelo empreendimento causador de significativo impacto ambiental. Cabe ao empreendedor, e só a ele, a aplicação direta dos recursos da compensação ambiental em conformidade com o Termo de Compromisso de Compensação Ambiental (TCCA) firmado com o órgão de licenciamento ambiental competente, não havendo possibilidade jurídica de transferência dessa obrigação de fazer ao órgão ambiental licenciador, por meio do repasse dos recursos financeiros necessários. No presente caso, como o empreendedor, a TAG S.A. que é companhia diretamente controlada pela Petrobrás e, portanto, pertence de certo modo ao patrimônio da União, está sujeito à jurisdição deste Tribunal, a gestão da aplicação dos recursos destinados à satisfação da obrigação assumida estaria, por conseguinte, também sujeita à fiscalização desta Corte.
	23. Ocorre que, com a promulgação da Lei 13.668/2018, ficou claro que é juridicamente possível, no âmbito federal, a execução indireta da compensação ambiental mediante o repasse de recursos, o que pode configurar o apoio previsto no art. 36 da Lei 9.985/2000 tanto como uma obrigação de fazer quanto como uma obrigação de pagar, a depender da modalidade de execução adotada pelo empreendedor. Cabe ressaltar a redação do § 2º do art. 14-A da Lei 11.516/2007, incluído pela Lei 13.668/2018: 'O depósito integral do valor fixado pelo órgão licenciador desonera o empreendedor das obrigações relacionadas à compensação ambiental'. Nessa hipótese, no caso de um licenciamento ambiental conduzido na esfera estadual, em que a compensação ambiental é executada de forma indireta, julgo que a jurisdição do Tribunal alcançaria até o momento em que o empreendedor federal se desonera de suas obrigações, ou seja, até o ato de pagamento dos valores devidos referentes à compensação ambiental.
	24. Por outro lado, caso a aplicação dos recursos seja executada diretamente pelo empreendedor, entendo que se estaria na situação já adotada pelo Tribunal, cabendo a jurisdição desta Corte sobre todos os atos do empreendedor federal na execução da compensação ambiental. 
	25. Nesse sentido, pugno que seja determinado à SecexAgroAmbiental, unidade instrutora que sucedeu a Secex/AM na responsabilidade técnica deste processo, que, no cumprimento dos itens 9.2 e 9.3 do Acórdão 1064/2016-TCU-Plenário, observe adicionalmente as orientações contidas nos itens 21 a 24 deste voto revisor.' "  (grifos são do original) 
9.	Dessa forma, a nobre relatora, ao acompanhar as ponderações do eminente Ministro-Revisor, Bruno Dantas, também condicionou o cumprimento das mencionadas determinações à observância do novo entendimento do Tribunal no sentido que a superveniência da Lei 13.668/2018 torna juridicamente possível, no âmbito federal, a execução indireta da compensação ambiental mediante o repasse de recursos, o que pode configurar o apoio previsto no art. 36 da Lei 9.985/2000 tanto como uma obrigação de fazer quanto como uma obrigação de pagar, a depender da modalidade de execução adotada pelo empreendedor. Ainda segundo o mencionado entendimento, no caso de um licenciamento ambiental conduzido na esfera estadual - que é a situação analisada neste processo -, em que a compensação ambiental é executada de forma indireta, a jurisdição do Tribunal alcançaria até o momento em que o empreendedor federal cumpre a sua obrigação de pagar.
10.	Por essas razões, considero que, uma vez legalmente admitida essa forma de compensação indireta, os recursos objeto da presente representação passam a ter natureza de recursos estaduais, já que o empreendedor, por força da legislação ambiental estadual, cumpriu a sua obrigação de pagar. Assim, resta afastada a competência deste Tribunal na aplicação de tais recursos, atraindo-se a jurisdição do Tribunal de Contas do Estado da Amazonas na sua fiscalização. 
11.	Ante essas considerações, entendo pertinente, tornar também insubsistentes os subitens 9.2 e 9.3 do Acórdão 1064/2016-TCU-Plenário, dando-se conhecimento da decisão ao TCE/AM para adoção das providências de sua alçada.
	Ante o exposto, manifesto-me por que o Tribunal aprove o acórdão que ora submeto à apreciação deste Colegiado.
TCU, Sala das Sessões Ministro Luciano Brandão Alves de Souza, em 1º de abril de 2020.
AUGUSTO SHERMAN CAVALCANTI 
Relator